【裁判字號】    97,上訴,515
【裁判日期】    970408
【裁判案由】    毒品危害防制條例
【裁判全文】
臺灣高等法院臺中分院刑事判決         97年度上訴字第515號
上  訴  人
即  被  告  甲○○
選任辯護人  黃靖閔  律師
            羅豐胤  律師
上列上訴人因毒品危害防制條例案件，不服臺灣臺中地方法院96
年度訴字第4144號中華民國97年1月8日第一審判決（起訴案號：
臺灣臺中地方法院檢察署96年度偵續字第342號、96年度偵字第
21655號），提起上訴，本院判決如下：
    主  文
原判決撤銷。
甲○○共同連續販賣第三級毒品，處有期徒刑陸年。販賣第三級
毒品所得財物新臺幣貳萬元沒收，如全部或一部不能沒收時，以
其財產抵償之；未扣案之行動電話壹支（內含門號000000
0000號SIM卡）沒收，如全部或一部不能沒收時，追徵其價
額。
    事  實
一、甲○○與一名真實姓名、年籍均不詳綽號叫「小廖」之成年
    男子均明知愷他命（Ketamine即俗稱之Ｋ他命）為毒品危害
    防制條例第二條第二項第三款所規定之第三級毒品，非經許
    可不得販賣、轉讓或持有，竟意圖營利，共同基於販賣第三
    級毒品愷他命之概括犯意聯絡，由該真實姓名、年籍均不詳
    綽號叫「小廖」之成年男子負責提供愷他命貨源供販賣之用
    ，甲○○則以每次販賣一包第三級毒品愷他命，即可自該真
    實姓名、年籍均不詳綽號叫「小廖」之成年男子處獲得新臺
    幣（下同）五十元至一百元，或免費施用毒品之利益，由其
    負責持其所有之門號0000000000號行動電話聯絡
    客源，自民國（下同）九十四年十二月間某日起，至九十五
    年一月間某日止，連續以每包愷他命一千元之價格，在臺中
    市○○路台客爽ＰＵＢ（前為月光舞廳）店內，以每五至七
    天一次之頻率，先後共販賣二十次愷他命予王俊能施用，合
    計販賣愷他命所得之價金共二萬元。嗣因甲○○另涉犯組織
    犯罪條例案件（另案終結），經警查獲，始循線查悉上情。
二、案經臺灣臺中縣烏日分局報請臺灣臺中地方法院檢察署檢察
    官偵查起訴。
    理  由
一、訊據上訴人即被告（下稱被告）甲○○對於上開犯罪事實供
    認不諱（見本院卷第二五頁至第二七頁、第三七頁反面），
    核與證人王俊能、林祈宏於警詢及偵查中、證人尤聖文於警
    詢時證述之情節均相符，並有被告所有之00000000
    00號行動電話之通訊監察譯文、證人尤聖文所使用之00
    00000000號（林祈宏所有）行動電話之通訊監察譯
    文等各一份在卷可稽，益見被告之上開自白與事實相符，堪
    足採信。又被告每次販賣一包第三級毒品愷他命，均可自該
    真實姓名、年籍均不詳綽號叫「小廖」之成年男子處獲得五
    十元至一百元，或免費施用毒品之利益，亦據被告自承在卷
    ，足見被告主觀上具有營利之意圖甚明。另被告每包愷他命
    係販賣一千元，此亦為被告所是認（見本院卷第二七頁），
    其先後共販賣二十次，是其販賣第三級毒品所得之財物共二
    萬元，被告於本院準備程序時陳稱係一萬五千元，尚有誤會
    ，併此敘明。是罪證明確，被告之犯行堪以認定。
二、按被告以外之人於審判外之陳述，雖不符刑事訴訟法第一百
    五十九條之一至第一百五十九條之四之規定，而經當事人於
    審判程序同意作為證據，法院審酌該言詞陳述或書面陳述作
    成時之情況，認為適當者，亦得為證據。當事人、代理人或
    辯護人於法院調查證據時，知有第一百五十九條第一項不得
    為證據之情形，而未於言詞辯論終結前聲明異議者，視為有
    前項之同意，刑事訴訟法第一百五十九條之五第一項、第二
    項定有明文。立法意旨在於傳聞證據未經當事人之反對詰問
    予以核實，原則上先予排除，惟若當事人已放棄詰問或未聲
    明異議，基於證據資料愈豐富，愈有助於真實發現之理念，
    且強化言詞辯論主義，法院自可承認該傳聞證據例外擁有證
    據能力。查本件被告對於證人王俊能、林祈宏、尤聖文等人
    上開於審判外陳述及其他非供述證據之證據能力，當庭表示
    沒有意見（見本院第二六頁），被告之選任辯護人亦表示不
    爭執（見本院第二七頁），且均未於言詞辯論終結前聲明異
    議，依刑事訴訟法第一百五十九條之五第二項之規定，視為
    同意作為證據，且本院審酌證人王俊能、林祈宏、尤聖文等
    人上開言詞陳述作成時並非在非自由意志之情況下所為之陳
    述，其他非供述證據則係承辦公務員本於職務所製作之文書
    ，又均係於案發後不久所為之陳述，較無人情干擾，所陳自
    較符事實，是本院認該言詞及書面陳述適當，依刑事訴訟法
    第一百五十九條之五第一項之規定，自得為證據。
三、按被告行為後，九十四年二月二日修正公布之刑法，業於九
    十五年七月一日施行，新刑法第二條第一項之規定，係規範
    行為後法律變更所生新舊法律比較適用之準據法，於新刑法
    施行後，應適用新刑法第二條第一項之規定，為「從舊從輕
    」之比較。另於比較時應就罪刑有關之共犯、未遂犯、想像
    競合犯、牽連犯、連續犯、結合犯，以及累犯加重、自首減
    輕暨其他法定加減原因（如身分加減）與加減比例等一切情
    形，本於統一性及整體性原則，綜其全部罪刑之結果而為比
    較（最高法院九十五年五月二十三日刑事庭第八次會議決議
    參照）。惟新刑法條文雖經修正，但若僅屬單純之文字修飾
    ，或將實務見解或法理明文化，而不涉及刑罰之輕重、構成
    要件之變更，或其他有利、不利於行為人之情形者，即無庸
    依刑法第二條第一項之規定比較新、舊法，而應依一般法律
    適用原則，適用「裁判時法」處斷（最高法院九十五年十一
    月七日第二十一次刑事庭會議決議意旨參照）。是：
（一）刑法第二十八條，該條原規定：「二人以上共同『實施』
      犯罪之行為者，皆為共同正犯。」，新法修正為：「二人
      以上共同『實行』犯罪之行為者，皆為共同正犯。」，將
      舊法之「實施」修正為「實行」。原「實施」之概念，包
      含陰謀、預備、著手及實行等階段之行為，修正後僅共同
      實行犯罪行為始成立共同正犯。揆諸本條之修正理由係為
      釐清陰謀共同正犯、預備共同正犯、共謀共同正犯是否合
      乎本條規定之正犯要件，亦即修正後之共同正犯，限縮在
      「實行」概念下之共同參與行為，始成立共同正犯而已。
      就本案被告所涉之上揭犯行而言，被告係成立販賣第一級
      毒品罪之共同正犯，無論修正前後之法律規定，對於被告
      之刑度及處罰並無有利或不利之情形，非屬刑法第二條第
      一項所指「法律有變更」，即無該條比較適用問題，應依
      一般法律適用原則，適用裁判時法，即應依修正後之刑法
      第二十八條之規定論以共同正犯。
（二）刑法第五十六條之連續犯上開時間亦經公布刪除，刪除連
      續犯後須依數罪併罰之規定處罰，經比較後並非較有利於
      被告，依刑法第二條第一項前段之規定，此部分應適用行
      為時即修正前刑法第五十六條之規定論以連續犯。
（三）毒品危害防制條例第四條第三項之販賣第三級毒品罪，法
      定刑為五年以上有期徒刑，得併科新臺幣五百萬元以下罰
      金。而於上開時間修正後之刑法第三十三條第五款係規定
      ：「主刑之種類如下：五、罰金：新臺幣一千元以上，以
      百元計算之」，是依修正後之規定，該條例所得併科之罰
      金刑最低為新臺幣一千元；然依被告行為時之刑罰法律，
      即修正前刑法第三十三條第五款規定之罰金最低額一元，
      該罪之罰金刑最低額為銀元一元，若換算為新臺幣，僅為
      新臺幣三元，加上依罰金罰鍰提高標準條例第一條之規定
      提高十倍，亦僅為新臺幣三十元，比較上述修正前後之法
      律，自以被告行為時關於併科罰金刑之規定較有利於被告
      。
四、按「愷他命」係屬毒品危害防制條例第二條第二項第三款所
    稱之第三級毒品，非經許可不得販入或賣出。本件被告未經
    許可而販賣上開愷他命，核其所為，係犯毒品危害防制條例
    第四條第三項之販賣第三級毒品罪。其因販賣而持有第三級
    毒品愷他命之低度行為，已為販賣之高度行為所吸收，不另
    論罪。又共同正犯之成立，祇須具有犯意之聯絡，行為之分
    擔，既不問犯罪動機起於何人，亦不必每一階段犯行，均經
    參與（最高法院三十四年上字第八六二號判例參照）；另共
    同實施犯罪行為之人，在合同意思範圍以內，各自分擔犯罪
    行為之一部，相互利用他人之行為，以達其犯罪之目的者，
    即應對於全部所發生之結果，共同負責（最高法院二十八年
    度上字第三一一０號、五十年度台上字第一０六０號判例參
    照），查本件由該真實姓名、年籍均不詳綽號叫「小廖」之
    成年男子負責提供愷他命貨源，再由被告以其所有之門號0
    000000000號行動電話聯絡客源，並持以販賣，足
    見其二人間具有犯意聯絡及行為分擔，均為共同正犯。至被
    告先後二十次販賣行為，犯罪構成要件相同，顯係基於概括
    犯意反覆為之，為連續犯，應依修正前刑法第五十六條之規
    定論以一罪，並加重其刑。原審予以論罪科刑，固非無見，
    惟查被告先後共販賣愷他命二十次，每次一包，每包一千元
    ，已據被告於本院準備程序時陳明在卷（見本院卷第二七頁
    ），則其販賣第三級毒品所得之財物共為二萬元，原判決認
    被告至少販賣二十次，販賣所得至少二萬元，以致事實所載
    不明確，已有未合。次查販賣毒品罪以被告主觀上具有營利
    之意圖為要件，是判決理由內自應說明認定被告具有營利意
    圖之理由，原判決理由內未說明認定被告具有營利意圖之理
    由，亦有理由不備之違法。被告上訴意旨指摘原判決量刑過
    重，雖無理由，但原判決既有上述可議之處，應由本院將原
    判決予以撤銷改判。爰審酌愷他命足以使施用者造成生理成
    癮性及心理依賴性，係屬戕害人身心之毒品，被告竟與該綽
    號叫「小廖」之成年男子共同販賣予他人，且次數多達二十
    次，危害社會治安及國民健康甚鉅，惡性非輕，惟其販賣所
    得之財物僅二萬元，且販賣對象僅有一人，犯後於原審及本
    院審理時又始終坦承犯行、態度尚佳等一切情狀，量處被告
    如主文第二項所示之刑，以示懲儆。至公訴人雖以被告連續
    販賣第三級毒品，危害國民身體健康及社會治安，並造成毒
    品之氾濫，所生危害極大，且被告矢口否認犯行，毫無悔意
    等情狀，具體求處被告七年以上有期徒刑云云，惟本院考量
    被告犯案之上開情節，且犯後於原審及本院審理時均已坦承
    犯行，認對被告量處如主文第二項所示之刑期，已足收懲儆
    之效，檢察官具體求刑之刑度稍嫌過重，附此說明。又按毒
    品危害防制條例第十九條第一項關於沒收之規定，係採義務
    沒收主義，凡犯同條例第四條至第九條、第十二條、第十三
    條或第十四條第一項、第二項之罪者，其供犯罪所用或因犯
    罪所得之財物，均沒收之，是本件被告上開販賣第三級毒品
    所得之財物二萬元，雖未扣案，仍應依毒品危害防制條例第
    十九條第一項之規定宣告沒收，如全部或一部不能沒收時，
    應以其財產抵償之。另被告所使用之門號00000000
    00號行動電話一支（內含門號0000000000號
    SIM卡），係被告所有，已據其於警詢時陳明在案，且為供
    其販賣第三級毒品所用之物，雖未扣案，但並無證據證明業
    已滅失，亦應依同條項之規定諭知沒收，如全部或一部不能
    沒收時，追徵其價額。
五、據上論結，應依刑事訴訟法第三百六十九條第一項前段、第
    三百六十四條、第二百九十九條第一項前段、毒品危害防制
    條例第四條第三項、第十九條第一項、刑法第十一條前段、
    第二條第一項、第二十八條、修正前刑法第五十六條，判決
    如主文。
本案經檢察官乙○○到庭執行職務。
中    華    民    國    97    年    4     月    8     日
            刑事第八庭  審判長法  官  羅  得  村
                              法  官  吳  進  發
                              法  官  劉  榮  服
上列正本證明與原本無異。
如不服本判決應於收受送達後十日內向本院提出上訴書狀，其未
敘述上訴之理由者並得於提起上訴後十日內向本院補提理由書（
均須按他造當事人之人數附繕本）。
                              書記官  曾  煜  智
中    華    民    國    97    年    4     月    8     日
附錄論罪科刑法條
毒品危害防制條例第四條第三項：
製造、運輸、販賣第三級毒品者，處五年以上有期徒刑，得併科
新臺幣五百萬元以下罰金。


司法院資訊處製作；財團法人民間司法改革基金會備份。
